【裁判字號】    88,易,3455
【裁判日期】    890221
【裁判案由】    侵占
【裁判全文】
臺灣臺北地方法院刑事判決                        八十八年度易字第三四五五號
    公  訴  人  臺灣臺北地方法院檢察署檢察官
    被      告  乙○○
右列被告因侵占案件，經檢察官提起公訴（八十八年度偵字第九六八七號），本院判
決如左：
    主  文
乙○○意圖為自己不法之所有，而侵占自己持有他人之物，處拘役參拾日。緩刑貳年
。
被訴侵占離本人持有物部分無罪。
    事  實
一、乙○○於民國八十八年三月十二日受友人甲○○之委託，代為辦理案外人梁祥田
    所囑註銷ＥＮ二七０三號車牌（該號車牌登記為曾舜德所有，經曾舜德將該車號
    車輛交付梁祥田使用）手續，因而持有該二車牌。乙○○明知甲○○僅授權其代
    辦註銷ＥＮ二七０三號車牌手續，並未授權其將該車牌懸掛於自己車輛上使用，
    但因己有之自用小客車已經報廢，無車牌可供懸掛使用，竟意圖為自己不法所有
    ，於八十八年三月二十五日將持有之ＥＮ二七０三號車牌二面懸掛於前述己有之
    報廢車輛上使用，以易持有為所有之意思，將該車牌侵占入己，供為己用。嗣於
    八十八年三月二十五日晚間十時許，乙○○駕駛該車至桃園縣中正機場入境小客
    車上車處停放，因而為警查獲，並扣得ＥＮ二七０三號車牌二面。
二、案經內政部警政署航空警察局移送台灣桃園地方法院檢查署檢察官呈請台灣高等
    法院檢察署令核轉台灣台北地方法院檢察署檢察官偵查起訴。
    理  由
壹、有罪部分即被訴侵占自己持有他人之物部分：
一、訊據被告乙○○固坦承：受友人甲○○之委託代辦註銷ＥＮ二七０三號車牌手續
    ，但辦理前於八十八年三月二十五日將持有之上述車牌懸掛於己有之車輛使用等
    事實甚詳，惟矢口否認有何侵占犯行，辯稱：伊於八十八年三月二十五懸掛上述
    車牌於己有之報廢車輛上，僅暫時使用，並未侵占云云。惟查：右揭事實，業據
    甲○○、梁祥田分別於警訊及偵查中指述甚詳，被告亦自承：甲○○並未授權其
    使用ＥＮ─二七０三號車牌等情明確，且有車籍作業系統查詢認可資料附卷可參
    及ＥＮ─二七０三號車牌二面扣案可資佐證，足見被告係明知未獲授權而擅自立
    於所有權人地位懸掛使用持有之他人車牌。再查汽車未領用牌照行駛者，除處罰
    鍰外，並禁止其行駛，道路交通管理處罰條例第十二條第一項第一款定有明文，
    被告原任警員，對此規定自係知悉甚明；且被告所有之車輛係報廢車，原無車牌
    可供使用，亦據其供承在卷，是被告為發揮己有報廢車之行使功效而懸掛他人車
    牌使用，顯有意將其持有之他人車牌易為所有，供為己用。參以：王邦聯於八十
    八年三月十二日左右即將前述車牌交由被告辦理註銷手續，此據王邦聯、被告陳
    述明確，然被告迄至八十八年三月二十五日止均未辦理相關手續，反於八十八年
    三月二十五日將該二面車牌懸掛於己車上使用，其有不法所有之意圖甚明；所辯
    僅暫時借用云云，顯係事後卸責之詞，不足採信。綜上所述，本件事證明確，被
    告犯行堪以認定。
二、核被告所為，係犯刑法第三百三十五條第一項之侵占罪。爰審酌被告為使用己有
    之報廢車輛即侵占自己持有之他人車牌供為己用，侵害他人財產法益，惟念其僅
    於受託報廢車牌而持有時為侵占犯行，造成損害不大，情節尚屬輕微，及其手段
    、動機、犯後態度等一切情狀，量處如主文所示之刑。查被告未曾受有期徒刑以
    上刑之宣告，有台灣高等法院檢察署刑案紀錄簡覆表在卷可按，此次因年紀尚輕
    ，一時失慮為本件犯行，經此教訓，足認無再犯之虞，本院因認對被告所為刑之
    宣告，以暫不執行為適當，爰併予宣告緩刑二年，以啟自新，避免短期自由刑之
    流弊。
貳、無罪部分即被訴侵占離本人持有物部分：
一、公訴意旨略以：被告乙○○於八十七年六、七月間，在台北縣新店市○○路購得
    業已報廢之自用小客車一輛，為免遭查緝，竟意圖為自己不法有所有，將於不詳
    時地，所拾獲離本人吳佳憲持有之ＦＥ三八八五號車牌二面（係吳佳憲於八十六
    年在北宜公路坪林段附近委託某修車廠報廢，但未處理之），懸掛於該車使用；
    嗣於八十八年三月二十五日乙○○因懸掛另侵占之ＥＮ二七０三號車牌為警查獲
    ，始於其車輛後行李箱內起出ＦＥ三八八五號車牌，而查知上情，因認被告涉犯
    刑法第三百三十七條侵占離本人持有之物罪嫌。
二、按犯罪事實應依證據認定，無證據不得推定其犯罪事實；又不能證明被告犯罪者
    ，應諭知無罪之判決，刑事訴訟法第一百五十四條、第三百零一條第一項分別定
    有明文；且認定不利於被告之事實須依積極證據，苟積極證據不足為不利於被告
    事實之認定時，即應為有利於被告之認定（最高法院三十年台上字第八一六號判
    例參照）。又事實審法院對於證據之取捨，依法雖有自由判斷之權，然積極證據
    不足證明犯罪事實時，被告之抗辯或反證縱屬虛偽，仍不能以此資為積極證據應
    予採信之理由（最高法院三十年度上字第四八二號判例參照）；是被告否認犯罪
    事實所持之辯解，縱屬不能成立，仍非有積極證據足以證明其犯罪行為，不能據
    為有最之認定（最高法院三十年度上字第一八三一號判例參照）。
三、公訴人認被告乙○○涉有侵占離本人持有之物罪嫌，無非以：被告無法說明該Ｆ
    Ｅ三八八五號車牌之來源，所舉證人又無法證明被告所有車輛曾經遺失，在其車
    內查扣之ＦＥ三八八五號車牌顯係侵占而得，並有該車牌扣案可證，資為論據。
    訊據被告乙○○堅決否認有此部份侵占離本人持有物之犯行，辯稱：其車輛曾於
    八十八年二月底失竊，故不知ＦＥ三八八五號車牌為何在其車輛後行李箱內出現
    等語。
四、經查：(1)本件被害人吳佳憲於警訊時陳述其將ＦＥ三八八五號車牌及車輛交予修
    車廠老闆處理，但後來陸續收到罰單，始申報車牌遺失，以便辦理該車牌註銷手
    續等情甚詳（台灣桃園地方法院檢察署八十八年度偵字第五一七五號偵查卷第十
    二頁背面參照），是被害人吳佳憲所言，至多僅足證明其將車牌交付某修車廠老
    闆後，因不詳原因該車牌竟改由被告持有之事實，尚無足直接證明上述車牌係遭
    被告侵占之遺失物或遭竊而離本人持有之物。蓋持有贓物，於吾人一般社會生活
    經驗上，可能之原因不止一端，故無從以行為人單純持有贓物之事實忖度該行為
    人取得贓物之來源；縱行為人係以竊盜、搶奪、詐欺、拾得遺失物或故買、收受
    贓物等犯罪手段取得該贓物，所涉犯罪構成要件亦各不相同，於訴訟上當不能因
    行為人對其持有之贓物來源交待不清或無法於訴訟上確實舉證證明其係如何取得
    該贓物，而得任意推定行為人之罪行。是單以被告持有ＦＥ三八八五號車牌之事
    實，尚不能證明上述車牌係被告侵占所得。(2)至被告就所持有放置於其汽車行李
    箱之ＦＥ三八八五號車牌，雖無法交代來源，然此被告不能解釋持有他人之物之
    消極事實，實不能積極證明被告侵占離本人持有物之犯行。公訴人以被告所有之
    報廢車輛無車牌可供使用，即認定被告持有之ＦＥ三八八五號車牌係其侵占所得
    ，顯乏依據。
五、綜上所述，公訴人起訴所憑「被告持有其無法交代來源之ＦＥ三八八五號車牌」
    之事證，尚未能積極證明被告確係侵占離本人所持有之物，自難單以被告持有贓
    物又無法解釋來源之消極事實，即於缺乏積極證據之情況下，遽令其負本件侵占
    離本人持有之物罪責。此外，復查無其他積極證據足資證明被告有公訴人所指之
    此部份侵占犯行，不能證明被告此部份犯罪，依照前開說明，自應就被告被訴侵
    占離本人持有之物罪嫌部分為被告無罪之諭知。
據上論斷，應依刑事訴訟法第二百九十九條第一項前段、第三百零一條第一項，刑法
第三百三十五條第一項、第七十四條第一款，罰金罰鍰提高標準條例第一條前段，判
決如主文。
本案經檢察官莊俊仁到庭執行職務
中      華      民      國    八十九    年      二      月    二十一    日
                               臺灣臺北地方法院刑事第八庭
                                   法  官  朱  瑞  娟
右正本證明與原本無異
如不服本判決應於送達後十日內向本院提出上訴狀
                                   書記官  葉  金  發
中      華      民      國    八十九    年      二      月    二十六    日
附錄本案論罪科刑法條全文
刑法第三百三十五條
意圖為自己或第三人不法之所有，而侵占自己持有他人之物者，處五年以下有期徒刑
、拘役或科或併科一千元以下罰金。
前項之未遂犯罰之。


司法院資訊處製作；財團法人民間司法改革基金會備份。
